ACORDAO-COMPLETO-2558263

ACÓRDÃO 2849/2023 ATA 10/2023 - SEGUNDA CÂMARA

VISTOS, relatados e discutidos estes autos de tomada de contas especial que trata de irregularidades relativas ao Termo de Compromisso TC/PAC 25/2012, celebrado entre a Fundação Nacional de Saúde (Funasa) e o Município de Oiapoque/AP, tendo como objeto a construção de sistema de abastecimento de água,
ACORDAM os Ministros do Tribunal de Contas da União, reunidos em Sessão da 2ª Câmara, com base nos arts. 1º, I, 12, § 3º, 16, III, "c", §§ 2º e 3º, 19, 23, III, 26, 28, II, e 57 da Lei 8.443/1992, e diante das razões expostas pelo Relator, em:
9.1. julgar irregulares as contas de Raimundo Aguinaldo Chagas da Rocha, Miguel Caetano de Almeida, Abo Construções Ltda. e do Município de Oiapoque/AP;
9.2. condenar Raimundo Aguinaldo Chagas da Rocha, Miguel Caetano de Almeida, Abo Construções Ltda. e o Município de Oiapoque/AP, em solidariedade, conforme indicado abaixo, ao pagamento das quantias discriminadas, atualizadas monetariamente e acrescidas dos juros de mora, calculados a partir das datas indicadas até a data da efetiva quitação do débito, fixando-lhes o prazo de 15 (quinze) dias, para que comprovem, perante o Tribunal, o recolhimento dos referidos valores aos cofres do Tesouro Nacional:
9.2.1. Abo Construções Ltda., solidariamente com Raimundo Aguinaldo Chagas da Rocha:
	DATA 
	VALOR (R$) 

	10/8/2012
	2.022.158,26

9.2.2. Abo Construções Ltda., solidariamente com Miguel Caetano de Almeida:
	DATA 
	VALOR (R$) 

	21/3/2013
	990.331,35

9.2.3. Miguel Caetano de Almeida, individualmente:
	DATA 
	VALOR (R$) 

	21/3/2013
	719.673,78

9.2.4. Município de Oiapoque/AP, individualmente:
	DATA 
	VALOR (R$) 

	8/9/2017
	1.489.173,85

9.3. aplicar aos responsáveis, individualmente, multas nos valores indicados na tabela abaixo, fixando-lhes o prazo de 15 (quinze) dias, a contar das notificações, para que comprovem, perante o Tribunal (art. 214, III, "a", do Regimento Interno do TCU) , o recolhimento das dívidas aos cofres do Tesouro Nacional, atualizadas monetariamente desde a data deste acórdão até a do efetivo recolhimento, se pagas após o vencimento, na forma da legislação em vigor:
	RESPONSÁVEL
	VALOR (R$) 

	Abo Construções Ltda.
	300.000,00

	Raimundo Aguinaldo Chagas da Rocha
	200.000,00

	Miguel Caetano de Almeida
	160.000,00

9.4. autorizar, desde logo, a cobrança judicial das dívidas, caso não atendida a notificação;
9.5. autorizar também, desde logo, se requerido, o parcelamento da dívida em até 36 parcelas, incidindo, sobre cada parcela, corrigida monetariamente, os correspondentes acréscimos legais, fixandolhes o prazo de quinze dias, a contar do recebimento da notificação, para comprovarem, perante o Tribunal, o recolhimento da primeira parcela, e de trinta dias, a contar da parcela anterior, para comprovarem os recolhimentos das demais parcelas, devendo incidir, sobre cada valor mensal, atualizado monetariamente, os juros de mora devidos, no caso do débito, na forma prevista na legislação em vigor, alertando os responsáveis de que a falta de comprovação do recolhimento de qualquer parcela importará o vencimento antecipado do saldo devedor, nos termos do § 2º do art. 217 do Regimento Interno deste Tribunal; 
9.6. enviar cópia desta deliberação, com o relatório e o voto que o acompanham, à Procuradoria da República no Estado do Amapá; 
9.7. notificar os responsáveis e o Ministério da Saúde a respeito deste acórdão.

Tomada de contas especial instaurada pela Superintendência Estadual da Funasa no Estado do Amapá, em desfavor de Raimundo Aguinaldo Chagas da Rocha, prefeito na gestão 2009-2012, Miguel Caetano de Almeida, prefeito na gestão 2013-2016 e da empresa Abo Construções Ltda, em razão de não comprovação da regular aplicação dos recursos repassados pela União realizadas por meiodo Termo de compromisso TC/PAC 25/2012, registro Siafi 672399,  firmado entre a Fundação Nacional de Saúde e o Município de Oiapoque/AP, e que tinha por objeto a construção de Sistema deAbastecimento de Água.

Segunda Câmara

Município de Oiapoque/AP, individualmente:
	
DATA 
	
VALOR (R$)

3. Responsáveis: Raimundo Aguinaldo Chagas da Rocha (ex-prefeito, CPF XXX.562.132-XX), Miguel Caetano de Almeida (ex-prefeito, CPF XXX.746.141-XX), Abo Construções Ltda (CNPJ 17.267.048/0001-63) e Município de Oiapoque/AP (CNPJ 05.990.445/0001-80)

13.1. Ministros presentes: Vital do Rêgo (Presidente), Augusto Nardes, Aroldo Cedraz e Antonio Anastasia (Relator).
13.2. Ministro-Substituto presente: Marcos Bemquerer Costa.

ANTONIO ANASTASIA

Este processo de tomada de contas especial trata de irregularidades relativas ao Termo de Compromisso TC/PAC 25/2012, celebrado entre a Fundação Nacional de Saúde (Funasa) e o Município de Oiapoque/AP, tendo como objeto a construção de sistema de abastecimento de água.
2. Mediante o Acórdão 3198/2022-TCU-Segunda Câmara, de minha relatoria, esta Corte fixou novo e improrrogável prazo ao Município de Oiapoque/AP, para que pudesse efetuar e comprovar o recolhimento de R$ 1.489.173,85 (valor de 8/9/2017) , atualizados monetariamente, aos cofres da Fundação Nacional de Saúde (Funasa) .
3. Diante da inércia do município em relação à notificação do TCU sobre a deliberação, a então SecexTCE, atual AudTCE, propôs (peças 161-162) , com a anuência do Ministério Público (peça 163) , o julgamento pela irregularidade das contas dos responsáveis com a imputação de débito e aplicação de multa, nestes termos (peça 161) :
"INTRODUÇÃO
Cuidam os autos de tomada de contas especial instaurada pela Superintendência Estadual da Funasa no Estado do Amapá, em desfavor de Raimundo Aguinaldo Chagas da Rocha (CPF: XXX.562.132-XX) , prefeito na gestão 2009-2012, Miguel Caetano de Almeida (CPF: XXX.746.141-XX) , prefeito na gestão 2013-2016 e da empresa Abo Construções Ltda (CNPJ: 17.267.048/0001-63) , em razão de não comprovação da regular aplicação dos recursos repassados pela União realizadas por meio do Termo de compromisso TC/PAC 25/2012, registro Siafi 672399, (peça 6) firmado entre a Fundação Nacional de Saúde e o Município de Oiapoque/AP, e que tinha por objeto a construção de Sistema de Abastecimento de Água.
HISTÓRICO
Em 4/4/2019, com fundamento na IN/TCU 71/2012, alterada pela IN/TCU 76/2016 e DN/TCU 155/2016, o dirigente da instituição Superintendência Estadual da Funasa No Estado do Amapá autorizou a instauração da tomada de contas especial (peça 73) . O processo foi registrado no sistema e-TCE com o número 1209/2019.
O Termo de compromisso TC/PAC 25/2012 foi firmado no valor de R$ 15.713.401,40, exclusivamente à conta da concedente e sem previsão de contrapartida municipal, com vigência de 1/6/2012 a 1/1/2018 e prazo para apresentação da prestação de contas em 2/3/2018. Houve apenas um único repasse da Funasa, no valor de R$ 4.714.020,42, realizado por meio da ordem bancária 2012OB804083, de 5/6/2012 (peça 8) .
A Funasa realizou duas vistorias técnicas às obras (peças 12 e 16) , tendo apontado no último Relatório de Visita Técnica - RVT (peça 16) , de 12/2/2014, que as obras se encontravam paralisadas desde a última visita técnica, ocorrida em 25/7/2013 (peça 12) , tendo atingido um percentual de 4,58%, correspondente às execuções parciais de serviços preliminares (80%) , rede de distribuição (10%) e ligações domiciliares (16%) .
Houve ainda um acompanhamento in loco da execução financeira do ajuste, materializado no Relatório de Acompanhamento de peça 35, onde foram registradas as seguintes ocorrências:
a) que a documentação objeto do Termo de Compromisso (licitação, contrato, ordem de serviço, notas fiscais, boletins de medição e termo de posse do terreno) foi apreendida pela Polícia Federal, no âmbito da operação 'Citrus', sendo possível examinar apenas cópias da nota fiscal 2013/1, no valor de R$ 1.710.005,13, do Contrato 205/2012-PMO e dos boletins de medição 1 e 2;
b) que houve desvio de finalidade na aplicação de recursos do convênio, no montante de R$ 550.000,00 em 2012, sendo posteriormente restituídos à conta do convênio o valor de R$ 563.051,14; e
c) que as obras haviam alcançado apenas 4,58% de execução, correspondentes a R$ 719.673,78, quando já haviam sido pagos à empresa contratada um montante de R$ 3.712.165,39.
Por meio do Parecer Financeiro 9/2017 (peça 37) a Funasa registrou que as obras executadas não alcançaram etapa útil e funcionalidade e opinou pela aprovação do valor de R$ 719.673,78 e pela reprovação de R$ 2.992.489,61, apontando como responsáveis os gestores municipais e a empresa executora das obras, Abo Construções Ltda. Reanalisado pelo Parecer Financeiro 2/2018 (peça 64) , manteve-se as conclusões anteriores, acrescendo apenas a responsabilização do município pela devolução do saldo corrigido do convênio, no valor de R$ 1.526.392,05.
O ajuste foi prorrogado por 24 meses, até 18/3/2021, por força de determinação judicial exarada nos autos do processo 0002081-85.2008.4.01.3100, da 2ª Vara Federal do Amapá (peças 69 e 70) .
No âmbito do Tribunal, a execução do TC/PAC 25/2012 já foi objeto de auditoria (TC Processo 013.496/2013-1) pela então Secex-AP. Em razão da constatação de diversas irregularidades pela equipe de auditoria, abaixo descritas, foi atuado processo de Representação (TC Processo 018.482/2013-9) , que resultou na determinação de suspensão cautelar de repasses da Funasa ao Município de Oiapoque/AP e dos pagamentos deste à empresa contratada.
a) ausência/deficiência de estudos e projetos da obra (ausência dos projetos executivos e de atribuição clara de responsabilidade pela sua elaboração) ;
b) restrição ao caráter competitivo da licitação (ausência de publicação do aviso do edital em jornal de grande circulação no estado e no município) ;
c) não desclassificação de proposta que não atendia aos termos do edital;
d) associação da empresa ABO Construções Ltda. com terceira sociedade para transferência da execução integral da obra;
e) atraso injustificado da obra;
f) pagamentos sem a correspondente contraprestação dos serviços.
Ouvidos os responsáveis envolvidos nas irregularidades, prolatou-se o Acórdão 940/2017-TCU-Plenário, Rel. Min. Bruno Dantas, nos seguintes termos:
9.3. considerar revéis, para todos os efeitos, César Augusto Queiroz Nascimento, Miguel Caetano de Almeida e Otoniel Alves de Alencar Neto, dando-se prosseguimento ao processo, em analogia ao art. 12, § 3º, da Lei 8.443/1992;
9.4. acatar as razões de justificativa apresentadas por Benedito José Azevedo Rosário, Claudiane Barreto Lamarão e Luciana Helena Batalha Palmeira, aproveitando-as em favor de Otoniel Alves de Alencar Neto;
9.5. acatar parcialmente as razões de justificativa apresentadas por Raimundo Aguinaldo Chagas da Rocha, haja vista sua rejeição no tocante à ausência dos projetos executivos e aos pagamentos sem a correspondente contraprestação dos serviços;
9.6. aplicar individualmente aos responsáveis abaixo arrolados a multa prevista no art. 58, inciso II, da Lei 8.443/1992, fixando-lhes o prazo de 15 (quinze) dias, a contar da notificações, para que comprovem, perante o Tribunal, nos termos do art. 214, inciso III, alínea 'a', do Regimento Interno do TCU, o recolhimento das dívidas ao Tesouro Nacional, atualizadas monetariamente desde a data deste Acórdão até a dos efetivos recolhimentos, se forem pagas após o vencimento, na forma da legislação em vigor:
9.6.1. César Augusto Queiroz Nascimento, no valor de R$ 20.000,00 (vinte mil reais) ;
9.6.2. Miguel Caetano de Almeida e Raimundo Aguinaldo Chagas da Rocha, no valor de R$ 30.000,00 (trinta mil reais) ;
9.7. autorizar, desde logo, com fundamento no art. 26 da Lei 8.443/1992, c/c o art. 217 do Regimento Interno do TCU, caso seja do interesse dos responsáveis, o parcelamento da dívida em até 36 (trinta e seis) parcelas, incidindo sobre cada uma, corrigida monetariamente, os juros de mora devidos, sem prejuízo de alertá-los de que, caso optem por essa forma de pagamento, a falta de comprovação do recolhimento de qualquer parcela implicará o vencimento antecipado do saldo devedor, nos termos do art. 26, parágrafo único, da Lei 8.443/1992 c/c o art. 217, § 2º, do RI/TCU;
9.8. autorizar, desde logo, a cobrança judicial das dívidas, caso não atendida a notificação, nos termos do art. 28, inciso II, da Lei 8.443/1992;
9.9. determinar à Superintendência Estadual da Funasa no Amapá, nos termos do art. 250, inciso II, do Regimento Interno do TCU, c/c IN-TCU 71/2012, que, no prazo de 180 (cento e oitenta) dias, adote medidas com vistas à apuração dos fatos acerca da aplicação irregular dos recursos do TC/PAC 25/2012, à identificação dos responsáveis, à quantificação do dano e ao ressarcimento do erário, com a efetuação das providências necessárias ao esgotamento das medidas administrativas internas cabíveis ou, caso estas não logrem êxito, à instauração, pela autoridade administrativa competente, da respectiva tomada de contas especial e com a devida comunicação do resultado a este Tribunal;
9.10. recomendar à Superintendência Estadual da Funasa no Amapá, nos termos do art. 250, inciso III, do Regimento Interno do TCU, que avalie a oportunidade e a conveniência de considerar a qualificação técnica e capacidade operacional da Prefeitura Municipal de Oiapoque/AP em cumprir o objeto pactuado, antes de realizar novos repasses no âmbito do TC/PAC 25/2012 ao município ou caso seja necessária celebração de novo aditivo no prazo de vigência do ajuste;
Em cumprimento ao item 9.9 do acórdão acima referido, a Funasa instaurou a Tomada de Contas Especial, fundamentando-a na constatação da seguinte irregularidade: 
O percentual dos serviços contratados ficou abaixo do valor da parcela concedida para dar início à execução física da obra, sendo que foi atestado a aplicação de apenas 4,58% do valor repassado.
Regularmente notificados (peças 38, 39, 42 a 44) , apenas o Sr. Miguel Caetano de Almeida apresentou as justificativas de peça 47, não acatadas (peça 56) , tendo os demais responsáveis permanecidos silentes. 
No relatório (peça 95) , o tomador de contas concluiu que o prejuízo importaria no valor original de R$ 2.992.489,61, imputando-se a responsabilidade a Raimundo Aguinaldo Chagas da Rocha, Prefeito, no período de 1/1/2009 a 31/12/2012, na condição de gestor dos recursos, Miguel Caetano de Almeida, prefeito, no período de 1/1/2013 a 31/12/2016, na condição de gestor dos recursos e Abo Construções Ltda, na condição de contratado.
Em 18/9/2020, a Controladoria-Geral da União emitiu o relatório de auditoria (peça 98) , em concordância com o relatório do tomador de contas. O certificado de auditoria e o parecer do dirigente do órgão de controle interno concluíram pela irregularidade das presentes contas (peças 99 e 100) .
Em 14/10/2020, o ministro responsável pela área atestou haver tomado conhecimento das conclusões contidas no relatório e certificado de auditoria, bem como do parecer conclusivo do dirigente do órgão de controle interno, manifestando-se pela irregularidade das contas, e determinou o encaminhamento do processo ao Tribunal de Contas da União (peça 101) .
No exame técnico da instrução inicial (peça 105) , verificou-se que o percentual de obras apurado em 4,58% foi executado entre maio e julho/2013, portanto na gestão de Miguel Caetano de Almeida.
Apurou-se ainda a existência de saldo de aplicações financeiras do convênio, mantido em conta de titularidade do município, no valor de valor de R$ 1.489.173,85, em 8/9/2017 (peça 36, p. 12) , cuja responsabilidade foi atribuída ao ente municipal, nos termos do enunciado do Acórdão 143/2008-TCU-Segunda Câmara, Rel. Min. Benjamin Zymler: 
Em situações nas quais o município se beneficia com a permanência, em conta bancária, de saldo de recursos federais transferidos por meio do convênio, cabe-lhe restituir os valores devidos. A baixa materialidade permite a aplicação dos princípios da insignificância e da economia processual, de maneira a desconsiderar o débito apurado para fins de cobrança.
Assim, propôs-se a citação dos responsáveis nos seguintes termos:
a)	realizar a citação solidária de Raimundo Aguinaldo Chagas da Rocha (CPF: XXX.562.132-XX) , prefeito na gestão de 2009-2012, Miguel Caetano de Almeida (CPF: XXX.746.141-XX) , prefeito na gestão de 2013-2016, Abo Construções Ltda (CNPJ: 17.267.048/0001-63) e Município de Oiapoque/AP (CNPJ 05.990.445/0001-80) , nas pessoas de seus representantes legais, com fundamento nos arts. 10, § 1º, e 12, incisos I e II, da Lei 8.443/1992 c/c o art. 202, incisos I e II, do RI/TCU, para que, no prazo de quinze dias, apresentem alegações de defesa e/ou recolham, aos cofres do Tesouro Nacional, as quantias abaixo indicadas, atualizadas monetariamente a partir da respectiva data até o efetivo recolhimento, abatendo-se na oportunidade a quantia eventualmente ressarcida, na forma da legislação em vigor, em decorrência da irregularidade descrita abaixo: 
		Irregularidade: execução parcial do TC/PAC 25/2012 (Siafi 672399) em 4,58%, sem alcance de etapa útil da parcela executada, e realização de pagamentos por serviços não executados.
		Dispositivos violados: art. 37, caput, c/c o art. 70, parágrafo único, da Constituição da República Federativa do Brasil; art. 93, do Decreto-lei 200/1967; arts. 52, 72 a 76 da Portaria Interministerial MPOG/MF/CGU nº 507/2011; cláusula terceira, 'b', VIII e XIII e cláusula quarta, 'e' e 'f', do TC/PAC 25/2012 e art. 62 e 63 da lei 4.320/1964.
	Quantificação do débito
	VALOR ORIGINAL (R$) 
	DATA DA OCORRÊNCIA
	RESPONSÁVEIS

	2.022.158,26
	10/8/2012
	Abo Construções Ltda. e Raimundo Aguinaldo Chagas da Rocha

	990.331,35
	21/3/2013
	Abo Construções Ltda. e Miguel Caetano de Almeida

	719.673,78
	21/3/2013
	Miguel Caetano de Almeida

	1.489.173,85
	8/9/2017
	Município de Oiapoque/AP

	Cofre para recolhimento: Tesouro Nacional
a.1)	Responsável: Raimundo Aguinaldo Chagas da Rocha
	Conduta: nada executar do objeto do TC/PAC 25/2012 (Siafi 670638) e realizar pagamentos por serviços não realizados. 
	Nexo de causalidade: a não execução de qualquer parcela do TC/PAC 25/2012 (Siafi 670638) e a realização de pagamentos por serviços não realizados propiciaram a não consecução dos objetivos almejados no ajuste, resultando em dano ao erário correspondente ao valor pago por serviços não executados. 
	Culpabilidade: não há excludentes de ilicitude, de culpabilidade ou de punibilidade. É razoável supor que o responsável tinha consciência da ilicitude de sua conduta, sendo-lhe exigível conduta diversa daquela que foi adotada, qual seja, executar o objeto do TC/PAC 25/2012 (Siafi 670638) e abster-se de realizar pagamentos por serviços não realizados, comprovando assim a boa e regular aplicação dos recursos.
a.2)	 Responsável: Miguel Caetano de Almeida
	Conduta: executar parcialmente o objeto do TC/PAC 25/2012 (Siafi 670638) em 4,58%, sem alcance de etapa útil da parcela executada, e realizar pagamentos por serviços não executados. 
	Nexo de causalidade: a execução parcial do objeto do TC/PAC 25/2012 (Siafi 670638) em 4,58%, sem alcance de etapa útil da parcela executada, e a realização de pagamentos por serviços não executados propiciaram a não consecução dos objetivos almejados no ajuste, resultando em dano ao erário correspondente ao valor total pago à contratada. 
	Culpabilidade: não há excludentes de ilicitude, de culpabilidade ou de punibilidade. É razoável supor que o responsável tinha consciência da ilicitude de sua conduta, sendo-lhe exigível conduta diversa daquela que foi adotada, qual seja, executar o objeto do TC/PAC 25/2012 (Siafi 670638) e alcançar os objetivos almejados no ajuste, bem como abster-se de realizar pagamentos por serviços não executados, comprovando assim a boa e regular aplicação dos recursos.
a.3)	 Responsável: Abo Construções Ltda.
	Conduta: receber pagamento por serviços não executados, objeto do TC/PAC 25/2012 (Siafi 670638) e do Contrato 205/2012-PMO, celebrado com o Município de Oiapoque/AP.
	Nexo de causalidade: o recebimento de pagamentos por serviços não executados objeto do TC/PAC 25/2012 (Siafi 670638) e do Contrato 205/2012-PMO, celebrado com o Município de Oiapoque/AP, resultou em dano ao erário correspondente ao valor recebido indevidamente. 
	Culpabilidade: não há excludentes de ilicitude, de culpabilidade ou de punibilidade. É razoável supor que a responsável, por meio de seus representantes legais, tinha consciência da ilicitude de sua conduta, sendo-lhe exigível conduta diversa daquela que foi adotada, qual seja, abster-se de receber por serviços não realizados no objeto do TC/PAC 25/2012 (Siafi 670638) e do Contrato 205/2012-PMO, celebrado com o Município de Oiapoque/AP.
a.4)	 Responsável: Município de Oiapoque Ltda.
	Conduta: deixar de restituir o saldo de aplicações financeiras dos recursos recebidos por meio do TC/PAC 25/2012 (Siafi 670638) , mantidos em conta de aplicação de titularidade do município e vinculada à conta específica do ajuste.
	Nexo de causalidade: a não restituição do saldo de aplicações financeiras dos recursos recebidos por meio do TC/PAC 25/2012 (Siafi 670638) , mantidos em conta de aplicação de titularidade do município e vinculada à conta específica do ajuste, resultou em dano ao erário correspondente ao valor irregularmente mantido pelo município. 
	Culpabilidade: não há excludentes de ilicitude, de culpabilidade ou de punibilidade. É razoável supor que a responsável, por meio de seus representantes legais, tinha consciência da ilicitude de sua conduta, sendo-lhe exigível conduta diversa daquela que foi adotada, qual seja, restituir o saldo de aplicações financeiras ao Tesouro Nacional na forma e prazo estabelecidos na legislação e na cláusula quarta, 'f', do TC/PAC 25/2012, comprovando assim a boa e regular aplicação dos recursos.
Em cumprimento ao pronunciamento da unidade (peça 107) os responsáveis foram citados conforme quadro a seguir.
	Responsável
	Ofício
	Recebimento
	Origem do endereço

	Abo Construções Ltda.
	44673/2021 (peça 113) 
	19/8/2021 (peça 122) 
	Representante legal/Renach (peça 111) 

		44672/2021 (peça 114) 
	Ausente 3x (peça 123) 
	Representante legal/Receita Federal (peça 111) 

		44671/2021 (peça 115) 
	Mudou-se (peça 124) 
	Receita Federal (peça 112) 

		 Edital 1450/2021 (peça 134) 
	22/10/2021 (peça 136) 
	---

	Município de Oiapoque/AP
	44659/2021 (peça 116) 
	2/9/2021 (peça 125) 
	Receita Federal (peça 110) 

	Raimundo Aguinaldo Rocha
	44646/2021 (peça 117) 
	Não procurado (peça 131) 
	Renach (peça 108) 

		44626/2021 (peça 121) 
	Não procurado (peça 133) 
	Receita Federal (peça 108) 

		60104/2021 (peça 137) 
	8/11/2021 (peça 138) 
	Receita Federal (peça 108) e processo TCU (peça 129) 

		Edital 238/2022 (peça 142) 
	23/2/2022 (peça 143) 
	---

	Miguel Caetano de Almeida
	44643/2021 (peça 118) 
	10/9/2021 (peça 128) 
	TSE (peça 109) 

		44642/2021 (peça 119) 
	Não procurado (peça 135) 
	Renach (peça 109) 

		44641/2021 (peça 120) 
	Não procurado (peça 132) 
	Receita Federal (peça 109) 

		Edital 237/2022 (peça 141) 
	23/2/2022 (peça 144) 
	---

Transcorrido o prazo regimental fixado, todos os responsáveis permaneceram silentes, operando-se, portanto, os efeitos da revelia, dando-se prosseguimento ao processo, nos termos do art. 12, §3º, da Lei 8.443/1992.
Na instrução que constitui a peça 146, propôs-se a irregularidade das contas dos responsáveis, condenando-os a débito, inclusive o Município de Oiapoque/AP.
Por meio do Acórdão 3198/2022-TCU-Segunda Câmara (peça 150) , o Tribunal decidiu, preliminarmente, fixar novo e improrrogável prazo para que o Município de Oiapoque/AP efetuasse e comprovasse, perante este Tribunal, o recolhimento de R$ 1.489.173,85 (data original 8/9/2017) aos cofres da Fundação Nacional de Saúde, atualizada monetariamente a partir da data indicada até a data do efetivo recolhimento, na forma prevista na legislação em vigor.
Transcorrido o prazo, o Município permaneceu silente.
EXAME TÉCNICO
Preliminarmente, cumpre tecer breves considerações sobre a forma como são realizadas as comunicações processuais no TCU. A esse respeito, destacam-se o art. 179, do Regimento Interno do TCU (Resolução 155, de 4/12/2002) e os arts. 3º e 4º, inciso III, § 1º, da Resolução TCU 170, de 30 de junho de 2004, in verbis:
Resolução 155/2002 (Regimento Interno) :
Art. 179. A citação, a audiência ou a notificação, bem como a comunicação de diligência, far se-ão:
I - mediante ciência da parte, efetivada por servidor designado, por meio eletrônico, fac-símile, telegrama ou qualquer outra forma, desde que fique confirmada inequivocamente a entrega da comunicação ao destinatário;
II - mediante carta registrada, com aviso de recebimento que comprove a entrega no endereço do destinatário;
III - por edital publicado no Diário Oficial da União, quando o seu destinatário não for localizado
 (...) 
Resolução TCU 170/2004:
Art. 3º As comunicações serão encaminhadas aos seus destinatários por meio de:
I - correio eletrônico, fac-símile ou telegrama;
II - servidor designado;
III - carta registrada, com aviso de recebimento;
IV - edital publicado no Diário Oficial da União, quando o seu destinatário não for localizado, nas hipóteses em que seja necessário o exercício de defesa'.
 (...) 
Art. 4º. Consideram-se entregues as comunicações:
I - efetivadas conforme disposto nos incisos I e II do artigo anterior, mediante confirmação da ciência do destinatário;
II - realizadas na forma prevista no inciso III do artigo anterior, com o retorno do aviso de recebimento, entregue comprovadamente no endereço do destinatário;
III - na data de publicação do edital no Diário Oficial da União, quando realizadas na forma prevista no inciso IV do artigo anterior.
§ 1º O endereço do destinatário deverá ser previamente confirmado mediante consulta aos sistemas disponíveis ao Tribunal ou a outros meios de informação, a qual deverá ser juntada ao respectivo processo.
Portanto, a validade da citação via postal não depende de que o aviso de recebimento seja assinado pelo próprio destinatário da comunicação, o que dispensa, no caso em tela, a entrega do AR em 'mãos próprias'. A exigência da norma é no sentido de o Tribunal verificar se a correspondência foi entregue no endereço correto, residindo aqui a necessidade de certeza inequívoca. 
Não é outra a orientação da jurisprudência do TCU, conforme se verifica nos julgados a seguir transcritos:
São válidas as comunicações processuais entregues, mediante carta registrada, no endereço correto do responsável, não havendo necessidade de que o recebimento seja feito por ele próprio (Acórdão 3648/2013-TCU-Segunda Câmara, Relator Ministro José Jorge) ;
É prescindível a entrega pessoal das comunicações pelo TCU, razão pela qual não há necessidade de que o aviso de recebimento seja assinado pelo próprio destinatário. Entregando se a correspondência no endereço correto do destinatário, presume-se o recebimento da citação. (Acórdão 1019/2008-TCU-Plenário, Relator Ministro Benjamin Zymler) ;
As comunicações do TCU, inclusive as citações, deverão ser realizadas mediante Aviso de Recebimento - AR, via Empresa Brasileira de Correios e Telégrafos, bastando para sua validade que se demonstre que a correspondência foi entregue no endereço correto. (Acórdão 1526/2007-TCU-Plenário, Relator Ministro Aroldo Cedraz) .
A validade do critério de comunicação processual do TCU foi referendada pelo Supremo Tribunal Federal, nos termos do julgamento do MS-AgR 25.816/DF, por meio do qual se afirmou a desnecessidade da ciência pessoal do interessado, entendendo-se suficiente a comprovação da entrega do 'AR' no endereço do destinatário:
EMENTA: AGRAVO REGIMENTAL. MANDADO DE SEGURANÇA. DESNECESSIDADE DE INTIMAÇÃO PESSOAL DAS DECISÕES DO TRIBUNAL DE CONTAS DA UNIÃO. ART. 179 DO REGIMENTO INTERNO DO TCU. INTIMAÇÃO DO ATO IMPUGNADO POR CARTA REGISTRADA, INICIADO O PRAZO DO ART. 18 DA LEI nº 1.533/51 DA DATA CONSTANTE DO AVISO DE RECEBIMENTO. DECADÊNCIA RECONHECIDA. AGRAVO IMPROVIDO.
O envio de carta registrada com aviso de recebimento está expressamente enumerado entre os meios de comunicação de que dispõe o Tribunal de Contas da União para proceder às suas intimações.
O inciso II do art. 179 do Regimento Interno do TCU é claro ao exigir apenas a comprovação da entrega no endereço do destinatário, bastando o aviso de recebimento simples.
No caso em apreço, a comunicação ao município foi válida, no seu endereço oficial, conforme peça 160.
CONCLUSÃO
Tendo em vista o não recolhimento do débito no prazo fixado pelo Tribunal, devem as contas ser julgadas irregulares, com condenação em débito.
PROPOSTA DE ENCAMINHAMENTO
Diante do exposto, submetemos os autos à consideração superior, propondo ao Tribunal:
a) 	considerar revéis Raimundo Aguinaldo Chagas da Rocha (CPF: XXX.562.132-XX) , Miguel Caetano de Almeida (CPF: XXX.746.141-XX) , Abo Construções Ltda (CNPJ: 17.267.048/0001-63) e o Município de Oiapoque/AP (CNPJ 05.990.445/0001-80) , com fundamento no § 3º, art. 12, Lei 8.443, de 16 de julho de 1992;
b)	com fundamento nos arts. 1º, inciso I, 16, inciso III, alínea 'c', da Lei 8.443/1992 c/c os arts. 19 e 23, inciso III, da mesma Lei, e com arts. 1º, inciso I; 209, inciso III; 210 e 214, inciso III, do Regimento Interno, julgar irregulares as contas de Raimundo Aguinaldo Chagas da Rocha (CPF: XXX.562.132-XX) , Miguel Caetano de Almeida (CPF: XXX.746.141-XX) , Abo Construções Ltda (CNPJ: 17.267.048/0001-63) e do Município de Oiapoque/AP (CNPJ 05.990.445/0001-80) , e condená-los solidariamente ao pagamento das quantias a seguir especificadas, com a fixação do prazo de quinze dias, a contar da notificação, para comprovarem, perante o Tribunal (art. 214, inciso III, alínea 'a', do Regimento Interno) , o recolhimento da dívida aos cofres do Tesouro Nacional, atualizadas monetariamente e acrescidas dos juros de mora, calculados a partir das datas discriminadas, até a data do recolhimento, na forma prevista na legislação em vigor.
b.1) Abo Construções Ltda., solidariamente com Raimundo Aguinaldo Chagas da Rocha
	VALOR ORIGINAL (R$) 
	DATA DA OCORRÊNCIA

	2.022.158,26
	10/8/2012

b.2) Abo Construções Ltda., solidariamente com Miguel Caetano de Almeida
	VALOR ORIGINAL (R$) 
	DATA DA OCORRÊNCIA

	990.331,35
	21/3/2013

b.3) Miguel Caetano de Almeida individualmente
	VALOR ORIGINAL (R$) 
	DATA DA OCORRÊNCIA

	719.673,78
	21/3/2013

b.4) Município de Oiapoque/AP individualmente
	VALOR ORIGINAL (R$) 
	DATA DA OCORRÊNCIA

	1.489.173,85
	8/9/2017

c)	aplicar individualmente a Raimundo Aguinaldo Chagas da Rocha (CPF: XXX.562.132-XX) , Miguel Caetano de Almeida (CPF: XXX.746.141-XX) e Abo Construções Ltda (CNPJ: 17.267.048/0001-63) , a multa prevista no art. 57 da Lei 8.443/1992 c/c o art. 267 do Regimento Interno do TCU, fixando-lhes o prazo de quinze dias, a contar da notificação, para que comprovem, perante o Tribunal (art. 214, III, alínea 'a', do Regimento Interno do TCU) , o recolhimento da dívida aos cofres do Tesouro Nacional, atualizada monetariamente desde a data do acórdão que vier a ser proferido por este Tribunal até a data do efetivo recolhimento, se paga após o vencimento, na forma da legislação em vigor;
d)	autorizar, desde logo, nos termos do art. 28, inciso II, da Lei 8.443/1992, a cobrança judicial da dívida, caso não atendida a notificação;
e)	autorizar também, desde logo, se requerido, com fundamento no art. 26 da Lei 8.443, de 1992, c/c o art. 217, §§ 1º e 2º do Regimento Interno do TCU, o parcelamento da dívida em até 36 parcelas, incidindo, sobre cada parcela, corrigida monetariamente, os correspondentes acréscimos legais, fixando-lhes o prazo de quinze dias, a contar do recebimento da notificação, para comprovarem, perante o Tribunal, o recolhimento da primeira parcela, e de trinta dias, a contar da parcela anterior, para comprovarem os recolhimentos das demais parcelas, devendo incidir, sobre cada valor mensal, atualizado monetariamente, os juros de mora devidos, no caso do débito, na forma prevista na legislação em vigor, alertando os responsáveis de que a falta de comprovação do recolhimento de qualquer parcela importará o vencimento antecipado do saldo devedor, nos termos do art. 217 do Regimento Interno deste Tribunal;
f)	enviar cópia do Acórdão que vier a ser proferido à Fundação Nacional de Saúde e aos responsáveis, para ciência, bem como à Procuradoria da República no Estado do Amapá, nos termos do § 3º do art. 16 da Lei 8.443/1992, c/c o § 7º do art. 209 do Regimento Interno do TCU, para adoção das medidas cabíveis;
g)	informar à Procuradoria da República no Estado do Amapá, à Fundação Nacional de Saúde e aos responsáveis, que a presente deliberação, acompanhada do Relatório e do Voto que a fundamenta, está disponível para a consulta no endereço www.tcu.gov.br/acordaos, além de esclarecer que, caso requerido, o TCU poderá fornecer sem custos as correspondentes cópias, de forma impressa; e
h)	informar à Procuradoria da República no Estado do Amapá que, nos termos do parágrafo único do art. 62 da Resolução TCU 259/2014, os procuradores e membros do Ministério Público credenciados nesta Corte podem acessar os presentes autos de forma eletrônica e automática, ressalvados apenas os casos de eventuais peças classificadas como sigilosas, as quais requerem solicitação formal."
É o Relatório.

não há

Procurador Marinus Eduardo De Vries Marsico

TOMADA DE CONTAS ESPECIAL. FUNASA. TERMO DE COMPROMISSO. CONSTRUÇÃO DE SISTEMA DE ABASTECIMENTO DE ÁGUA. INEXECUÇÃO PARCIAL. PARCELA SEM SERVENTIA. PAGAMENTOS ADIANTADOS. CITAÇÃO. REVELIA. CONCESSÃO DE NOVO E IMPRORROGÁVEL PRAZO PARA QUE O MUNICÍPIO RECOLHESSE O SALDO PRESENTE NA CONTA BANCÁRIA ESPECÍFICA DO AJUSTE. COMUNICAÇÕES. INÉRCIA DO MUNICÍPIO ANTE A NOTIFICAÇÃO DO TCU. CONTAS IRREGULARES. DÉBITO MULTA.

TOMADA DE CONTAS ESPECIAL (TCE)

Este processo de tomada de contas especial trata de irregularidades relativas ao Termo de Compromisso TC/PAC 25/2012, celebrado entre a Fundação Nacional de Saúde (Funasa) e o Município de Oiapoque/AP, tendo como objeto a construção de sistema de abastecimento de água.
2. O ajuste, cuja vigência ocorreu entre 1/6/2012 e 1/1/2018 (prestação de contas até 2/3/2018) , previa a aplicação de R$ 15.713.401,40, que seriam integralmente transferidos pela Funasa. Todavia, em razão das ocorrências verificadas no curso da execução das obras, houve apenas a efetiva transferência, em 5/6/2012, de R$ 4.714.020,42 (peça 8) .
3. A então SecexTCE, atual AudTCE, havia proposto (peças 146-148) , com a anuência do Ministério Público (peça 149) , o julgamento pela irregularidade das contas dos ex-prefeitos Raimundo Aguinaldo Chagas da Rocha e Miguel Caetano de Almeida, bem como da empresa Abo Construções Ltda e do Município de Oiapoque/AP, com a imputação de parcelas de débito solidário e aplicação individual de multa.
4. Quando da primeira deliberação desta Corte a respeito da TCE, ocasião em que foi proferido o  Acórdão 3198/2022-TCU-Segunda Câmara, na condição de relator, concordei com os pareceres e acolhi a fundamentação apresentada, exceto quanto ao ente federativo, pois entendi que devia ser-lhe concedido novo e improrrogável prazo para que recolhesse o débito sem a incidência de juros de mora. Minha posição foi aprovada por meus pares.
5. Na sequência, diante da inércia do município em relação à notificação do TCU sobre a deliberação, a então SecexTCE propôs (peças 161-162) , com a concordância da Procuradoria (peça 163) , o julgamento pela irregularidade das contas dos responsáveis com a imputação de débito e aplicação de multa, nestes termos (peça 161) .
6. Procede o encaminhamento proposto nos pareceres precedentes.
7. Quanto à análise das irregularidades e responsabilização dos agentes e do ente público, reitero minha manifestação no voto que acompanhou o referido acórdão deste Colegiado. Transcrevo, a seguir, trecho que contém meu exame:
"4. Concordo com os pareceres precedentes e acolho a fundamentação apresentada, exceto quanto ao ente federativo, pois entendo que lhe deva ser concedido novo e improrrogável prazo para que recolha o débito sem a incidência de juros de mora, questão de que tratarei mais adiante.5. Conforme o relatório atinente à segunda visita técnica, que ocorreu em 11 e 12/2/2014 (peça 16, p. 2) , a obra estava paralisada, estando mantido o mesmo percentual de execução de 4,58% observado na vistoria anterior (de 25/7/2013, relatório de peça 12) , que 'corresponde apenas a execução parcial das seguintes etapas da obra: Serviços Preliminares - 80%; Rede de Distribuição - 10% e Ligações Domiciliares - 16%'. Por meio do Parecer Técnico 04212016-DIESP/AP, de 22/12/2016, a Funasa confirmou que a parcela construída não apresentou nenhum resultado útil.
6. Como bem explica a SecexTCE, no Relatório de Acompanhamento (peça 35) , concernente à execução financeira, foram apresentadas as seguintes observações:
'a) que a documentação objeto do Termo de Compromisso (licitação, contrato, ordem de serviço, notas fiscais, boletins de medição e termo de posse do terreno) foi apreendida pela Polícia Federal, no âmbito da operação 'Citrus', sendo possível examinar apenas cópias da nota fiscal 2013/1, no valor de  R$ 1.710.005,13, do Contrato 205/2012-PMO e dos boletins de medição 1 e 2;
b) que houve desvio de finalidade na aplicação de recursos do convênio, no montante de R$ 550.000,00 em 2012, sendo posteriormente restituídos à conta do convênio o valor de R$ 563.051,14; e
c) que as obras haviam alcançado apenas 4,58% de execução, correspondentes a R$ 719.673,78, quando já haviam sido pagos à empresa contratada um montante de R$ 3.712.165,39.'
7. No Parecer Financeiro 9/2017 (peça 37) , cuja essência foi ratificada pelo Parecer Financeiro 2/2018 (peça 64) , a Funasa concluiu que, do valor repassado, R$ 4.714.020,42, R$ 3.712.165,39 foram pagos à empresa contratada para os serviços, Abo Construções Ltda. Além disso, verificou que R$ 719.673,78 foram aplicados nas obras (sem resultado útil) e, consequentemente, R$ 2.992.489,61 não foram executados.
8. Outra informação pertinente da unidade técnica que merece registro é a existência de auditoria no âmbito deste Tribunal, TC-Processo 018.482/2013-9, que tratou do mesmo termo de compromisso em análise, e que culminou no proferimento do Acórdão 940/2017-TCU-Plenário, relator Ministro Bruno Dantas. Naquela decisão, entre outras medidas, houve a aplicação de multa aos ex-prefeitos Miguel Caetano de Almeida e Raimundo Aguinaldo Chagas da Rocha e determinação à Funasa para a apuração dos fatos, com a eventual instauração de tomada de contas especial. Antes do aresto, já havia sido expedida medida cautelar para a suspensão dos repasses de valores, em decorrência de irregularidades graves observadas na licitação, de atraso da obra e de pagamentos adiantados.
9. No presente processo, houve a citação dos responsáveis, que ocorreu conforme o seguinte quadro elaborado pela SecexTCE (peça 146, p. 4) :
	VALOR (R$) 
	DATA 
	RESPONSÁVEIS

	2.002.158,26
	10/8/2012
	Abo Construções Ltda. e Raimundo Aguinaldo Chagas da Rocha

	990.331,35
	21/3/2013
	Abo Construções Ltda. e Miguel Caetano de Almeida

	719.673,78
	21/3/2013
	Miguel Caetano de Almeida

	1.489.173,85
	8/9/2017
	Município de Oiapoque/AP

10. Esclareço que a Abo Construções Ltda. recebeu a quantia de R$ 3.712.163,39, mas apenas R$ 719.673,78 foram efetivamente empregados nas obras. Esse valor não deve ser imputado à empresa, pois foi realmente utilizado na parcela construída do objeto.
11. Quanto aos ex-gestores, Raimundo Aguinaldo Chagas da Rocha, prefeito de 1/1/2009 a 31/12/2012, foi o responsável pelo pagamento de R$ 2.002.158,26 à contratada em 10/8/2012 (peça 64, p. 2) e Miguel Caetano de Almeida, prefeito de 1/1/2013 a 31/12/2016, pela transferência de R$ 1.710.005,13 à Abo em 21/3/2013.
12. Como a execução parcial ocorreu integralmente na gestão deste último, cabe a ele, individualmente, o débito correspondente ao percentual construído sem resultado útil. 
13. Ressalto ainda que o débito de R$ 1.489.173,85, de 8/9/2017, atribuído ao município, decorre da constatação da existência de saldo na conta bancária específica do termo de compromisso, de titularidade do ente federativo (peça 36, p. 12) .
14. Regularmente citados, os responsáveis permaneceram inertes, o que implica sua revelia, devendo o processo prosseguir com a análise das informações nele presentes, nos termos do art. 12, § 3º, da Lei 8.443/1992.
15. Considero que o julgamento pela irregularidade das contas está plenamente fundamentado, havendo documentação suficiente nos autos para essa conclusão. Resta apenas a análise a respeito da dívida do município, pois, como já afirmei, entendo que deve ser concedido novo prazo para o recolhimento do débito."
8. Resta avaliar a prescrição nos termos da Resolução TCU 344/2022, que ainda não havia sido editada quando da primeira decisão.
9. No caso em exame, não foi formalizada a prestação de contas final, pois apenas uma das parcelas previstas no Termo de Compromisso foi transferida, em razão das irregularidades verificadas pela Funasa na execução dessa primeira etapa. A rigor, segundo o art. 4º, I e II, da Resolução TCU 344/2022, o termo inicial para a contagem do prazo quinquenal do art. 2º da mesma norma seria a data final para a prestação de contas ou o dia da efetiva entrega de documentos aptos a cumprir essa obrigação.
10. No entanto, percebo que a prescrição não ocorreu, se, com base no art. 4º, III, da norma, for considerado como marco inicial para a contagem a data da constatação das irregularidades pela Funasa em vistoria realizada em 25/7/2013, conforme Relatório de Visita Técnica 3 (peça 12) .
11. Após essa data, sucederam várias interrupções da contagem, como estabelece o art. 5º da resolução, a exemplo das seguintes ocorrências (lista não exaustiva) : (a)  Relatório de Visita Técnica de 12/2/2014 (peça 16) , (b)  Parecer Técnico 009/2015-DIESP/AP (peça 20) , de 11/12/2015, em que, diante das determinações da Justiça federal no Amapá, no Processo 2008.31.00.002083-5, a Divisão de Engenharia de Saúde Pública da Funasa foi favorável à prorrogação do termo de compromisso; (c) Parecer Técnico 042/2016-DIESP/AP, de 22/12/2016, em que a mesma divisão da Funasa foi desfavorável a nova prorrogação do ajuste, mas reconheceu a existência de decisão judicial em sentido contrário;  (d) Acórdão 940/2017-TCU-Plenário, relator Min. Bruno Dantas, de 10/5/2017, no âmbito do TCProcesso 018.482/2013-9, em que foram tratadas as mesmas irregularidades, com determinação para a instauração da TCE que originou o presente processo; (e) Relatório do Tomador de Contas, de 13/6/2019 (peça 95) ; (f) instrução da então SecexTCE, de 9/8/2021 (peças 105-107) ; (g) Acórdão 3198/2022-TCU-Segunda Câmara, de minha relatoria, de 28/6/2022.
12. Como se percebe da proximidade entre as datas indicadas, tampouco ocorreu a prescrição intercorrente estabelecida no art. 8º da Resolução TCU 344/2022, que ocorre quando o processo permanece inerte por período superior ao triênio. Nesse caso, a contagem é interrompida não somente nas hipóteses previstas para a prescrição quinquenal, mas também por qualquer ato processual que evidencie o andamento regular do feito, como seria o caso, por exemplo, do encaminhamento dos autos para a manifestação do Ministério Público, da realização de pesquisas de endereços para notificações, ou ainda da discussão sobre a unidade técnica competente para instruir o feito.
13. Diante do exposto, em acolhimento à proposta da unidade técnica, ratificada pelo Ministério Público, devem ser julgadas irregulares as contas especiais de Raimundo Aguinaldo Chagas da Rocha, Miguel Caetano de Almeida, Abo Construções Ltda. e do Município de Oiapoque/AP, devendo haver a condenação em débito, em conformidade com suas participações nas irregularidades, bem como a aplicação de multas, proporcionais aos prejuízos causados ao erário, para as quais atribuo os seguintes valores:
	RESPONSÁVEL
	VALOR DA MULTA (R$) 

	Abo Construções Ltda.
	300.000,00

	Raimundo Aguinaldo Chagas da Rocha
	200.000,00

	Miguel Caetano de Almeida
	160.000,00

Ante o exposto, voto para que seja adotado o acórdão que ora submeto ao Colegiado.
TCU, Sala das Sessões, em 18 de abril de 2023.
ANTONIO ANASTASIA 
Relator